臺灣高等法院刑事判決　　　　　　　　94年度上訴字第1585號
上　訴　人　臺灣臺北地方法院檢察署檢察官
上　訴　人
即　被　告　丙○○
指定辯護人　本院公設辯護人甲○○
上列上訴人因被告偽造有價證券案件，不服臺灣臺北地方法院93
年度訴字第1655號，中華民國94年3月31日第一審判決（起訴案
號：臺灣臺北地方法院檢察署93年度偵字第9241號），提起上訴
，本院判決如下：
    主  文
原判決撤銷。
丙○○意圖供行使之用，而偽造有價證券，處有期徒刑貳年。附
表本票關於偽造展明營造工程有限公司為發票人之部分沒收。
    事  實
一、丙○○於民國90年11月間，與林紋戎、張子騏、張志豪、陳
    美蓉等人為求各自營造工程生意運作之便利，由陳美蓉擔任
    名義上負責人，於台北市○○區○○街284巷24弄21號合資
    設立展明營造工程有限公司（以下簡稱展明公司），經台北
    市政府於90年11月26日核准設立登記，並於90年12月4日經
    台北市政府工務局核准發給丙等營造業登記證書。丙○○、
    林紋戎、張子騏、張志豪、陳美蓉等人協議各股東得以展明
    公司名義對外招攬生意、簽訂契約、開立發票，並可基於此
    目的自行刻製展明公司印章使用，惟各股東不得以展明公司
    名義開立票據。92年4月21日丙○○、張子騏、張志豪等人
    協議將原有股份轉讓與乙○○、陳美蓉、林紋戎，並於92
    年4月28日辦理變更登記完竣。丙○○明知其無權以展明公
    司負責人名義開立展明公司為發票人之票據，於92年4月28
    日退股後，更無權為之，竟意圖供行使之用，於同年6月上
    旬某日，在其台北市大安區○○○路○段233號4樓住處偽造
    附表展明公司為共同發票人、發票日與到期日均為92年6月
    23日、金額為新台幣（下同）205萬6千零50元、票號THNo.
    0000000號之本票1紙，持之交付宸彥鋼構有限公司（以下簡
    稱宸彥公司）之負責人劉瑞星，充作支付宸彥公司承包丙○
    ○工程之工程款而行使之。嗣不知情之劉瑞星將附表本票背
    書後轉讓與俐煒機械工程有限公司（以下簡稱俐煒公司），
    經俐煒公司持向展明公司提示付款，始查悉上情。
二、案經展明公司訴由臺灣臺北地方法院檢察署檢察官偵查起訴
    。
    理  由
一、(1)上開犯行，業經被告丙○○於本院審理時坦白承認，並
    有附表偽造展明公司為共同發票人之本票1紙在卷可稽（偵
    查卷第50頁）。被告與林紋戎、張子騏、張志豪、陳美蓉等
    人於90年11月間，為求各自營造工程生意運作便利，於台北
    市○○區○○街284巷24弄21號合資設立展明公司，以陳美
    蓉名義登記為負責人，於90年11月26日經台北市政府核准設
    立登記，有展明公司設立登記表、營利事業登記證在卷可稽
    （原審卷第20頁、第22頁至第24頁）。(2)據證人林紋戎證
    稱：其等彼此有默契若為承包工程之用，可以自行刻展明公
    司章使用，亦可以展明公司名義對外招攬生意，故同意被告
    刻公司章，但是關於個人開立公司發票所產生之稅賦，則按
    個人營業額分擔，費用亦按股東經營之比例分擔，股東間並
    未談過得以展明公司名義蓋自己的章對外簽發本票，只有董
    事長方可以展明公司名義對外開票，各股東對外產生之債務
    由股東各自負責。後來張志豪、張子騏聯絡被告要轉讓公司
    ，股份一併轉讓給乙○○，以後被告不再是展明公司的股東
    ，在92年4月間展明公司轉讓前，被告即交還當初成立公司
    的原始章（按指股東章）等語（偵查卷第93頁、原審卷第66
    頁至第74頁）；證人張子騏證稱：股東皆各自在外招攬生意
    ，如需簽約或使用發票，才使用展明公司的名義，在公司股
    份轉讓前，股東並未約定可以公司名義開立本票、支票。過
    年後其與張志豪去找被告，表示展明公司沒有營業，要將公
    司移轉，並表示要將股份讓渡予乙○○，被告對公司移轉沒
    有意見，並同意其等讓渡股份，其等詢問被告是否要一起將
    股份轉讓出去，被告回答說『隨便你們，高興就好』，被告
    當時並未表示工程尚未結束，股份要保留之事等語（偵查卷
    第101頁、原審卷第74頁至第78頁）；證人張志豪證稱：股
    東間有同意若有需要得以公司名義招攬生意，但未提過可以
    公司、自己名義簽發本票。92年農曆年前，其一次以電話通
    知、一次親自到被告和平東路的住處，通知被告公司要轉讓
    ，被告並未表示反對，亦同意股東將股份讓渡予乙○○，被
    告並未表示工程尚未結束，要保留股份，後來因為變更登記
    ，需要股東用印，林紋戎有向被告拿印章等語（偵卷第14頁
    、第102頁、第103頁、原審卷第78頁至第82頁），是被告、
    林紋戎、張子騏、張志豪、陳美蓉等股東，雖曾協議可刻製
    展明公司之印章、以展明公司名義各自對外招攬生意、簽訂
    契約、開立發票，但並未授權各股東得以展明公司名義對外
    為票據行為。被告亦稱：股東以各自之名義開票，不用公司
    名義開票，以公司名義接案後，所產生債務問題各自處理，
    股東未曾協議因招攬生意發生債務時，是否可以公司名義開
    立本票，附表本票是其應劉瑞星要求以展明公司與其個人名
    義開票（偵查卷第75頁、原審卷第85頁、本院94年9月20日
    審判筆錄）。是被告縱令未轉讓展明公司股份，亦無權以展
    明公司名義對外開立本票，被告竟以展明公司負責人「丙○
    ○」之名義名義簽發附表本票並蓋用展明公司印章，顯逾展
    明公司之授權範圍。
２、被告未經授權，以展明公司負責人名義簽發，附表展明公司
    為共同發票人之本票1紙，持交宸彥公司負責人劉瑞星充作
    給付宸彥公司之工程款，劉瑞星復將該本票背書轉讓與俐煒
    公司，俐煒公司持向展明公司提示並聲請本票裁定等情，業
    據證人劉瑞星證述屬實，並有台灣台北地方法院92年度票字
    第40304號民事裁定（偵查卷第51頁、第52頁）在卷可稽，
    亦可證明被告確意圖供行使之用而偽造上開本票1紙。綜上
    所述，本件事證明確，被告犯行堪以認定，應依法論科。
二、核被告所為，係犯刑法第201條第1項之偽造有價證券罪，被
    告盜用印章之行為，為偽造有價證券之階段行為，偽造有價
    證券後持以行使，行使偽造有價證券之低度行為為偽造有價
    證券之高度行為所吸收，均不另論罪。
三、原審以被告事證明確，予以論罪科刑固非無見，惟 (1)盜用
    印章與盜用印文為不同之犯罪態樣，盜用印章持以蓋用，當
    然產生該印章之印文，祇成立盜用印章罪，不應再論以盜用
    印文罪，亦非盜用印章行為為盜用印文行為所吸收。因此盜
    用印章蓋為印文，仍屬盜用印章之行為，原審判決指被告盜
    用展明公司之印章、印文，即有未當；(2)附表本票，被告
    分別以自己及展明公司為發票人，該本票中，被告自任發票
    人而簽發之部分，自屬真正，依票據法第15條規定，持票人
    仍得對之主張權利，此部分應不能沒收；就偽造展明公司為
    共同發票人部分，方屬偽造之有價證券，須諭知沒收，原審
    諭知沒收附表本票全部，即有未洽。檢察官據告訴人之請求
    上訴，請求加重處罰，及被告上訴，請求緩刑宣告，雖無理
    由，惟原判決既有前開不當之處，自應由本院予以撤銷改判
    。按刑事審判旨在實現刑罰權之分配正義，故法院對於有罪
    被告之科刑，應符合罰刑相當之原則，使輕重得宜，罰當其
    罪，此所以刑法第57條明定科刑時，應審酌一切情狀，尤應
    注意該條所列10款事項，以為科刑輕重之標準，並賦予法院
    以裁量權，如認「犯罪之情狀可憫恕者，得酌量減輕其刑」
    （刑法第59條），以求個案裁判之妥當性，有最高法院90
    年度台上字第4636號判決意旨可參。被告因支付工程款，一
    時失慮，致偽造本件本票，所偽造之名義人係原合資成立之
    展明公司，已與持票人和解，解決票據債務，僅尚未賠償告
    訴人之律師服務費20餘萬元，可謂情輕法重，如量處最低度
    之刑3年，猶嫌過重，特依刑法第59條規定減輕其刑。爰審
    酌被告並無前科，有本院被告全國前案紀錄表在卷可稽，素
    行良好，犯罪之目的、動機、手段、偽造本票之金額，與持
    票人俐煒公司達成和解，於本院審理時坦承犯行態度良好等
    一切情狀，量處如主文所示之刑。附表本票關於偽造展明公
    司為發票人之部分，依刑法第205條之規定沒收。
據上論斷，應依刑事訴訟法第369條第1項前段、第364條、第299
條第1項前段、刑法第201條第1項、第59條、第205條、罰金罰鍰
提高標準條例第1條前段，判決如主文。
本案經檢察官方娜蓉到庭執行職務。
中　　華　　民　　國　　94　　年　　10　　月　　 4　　日
　　　　　　　　　刑事第十六庭  審判長法　官  曾德水
　　　　　　　　　　　　　　　　　　  法　官  范清銘
　　　　　　　　　　　　　　　　　　  法　官  杜惠錦
以上正本證明與原本無異。
如不服本判決，應於收受送達後十日內向本院提出上訴書狀，其
未敘述上訴之理由者並得於提起上訴後十日內向本院補提理由書
（均須按他造當事人之人數附繕本）。
                                      書記官  楊秋鈴
中　　華　　民　　國　　94　　年　　10　　月　　4 　　日
附錄：本案論罪科刑法條全文
刑法第201條第1項
意圖供行使之用，而偽造、變造公債票、公司股票或其他有價證
券者，處三年以上十年以下有期徒刑，得併科3000元以下罰金。
附表：
┌─────┬───┬────────┬────┬──────────┐
│票據種類  │發票日│發   票   人    │票號    │ 金    額（新台幣） │
│          │及到期│                │        │                    │
│          │日    │                │        │                    │
├─────┼───┼────────┼────┼──────────┤
│本    票  │92年6 │展明營造工程有限│THNo    │貳佰零伍萬陸仟零伍拾│
│          │月23日│公司            │091004  │元                  │
│          │      │丙○○          │        │                    │
└─────┴───┴────────┴────┴──────────┘
